【裁判字號】    95,簡,476
【裁判日期】    951206
【裁判案由】    綜合所得稅
【裁判全文】
臺北高等行政法院判決
                                     95年度簡字第00476號
原      告  甲○○
被      告  財政部臺灣省北區國稅局
代  表  人  凌忠嫄（局長）住同上
            送達代收人  乙○○.
上列當事人間因綜合所得稅事件，原告不服財政部中華民國95年
4月25日台財訴字第09500112520號（案號：第00000000號）訴願
決定，提起行政訴訟。本院判決如下：
    主  文
原告之訴駁回。
訴訟費用由原告負擔。
    事  實
一、事實概要：原告民國（下同）90年度綜合所得稅結算申報，
    漏報其本人及配偶營利所得及利息所得新臺幣（下同）718,
    099 元，經被告所屬淡水稽徵所查獲，乃歸課核定綜合所得
    總額3,653,546 元，補徵應納稅額158,528 元，並處0.2 倍
    之罰鍰31,700元（計至百元止）。原告對罰鍰處分不服，申
    請復查，經被告於94年12月26日以財北國稅法字第09400299
    83號復查決定書（下稱原處分）維持原處分，原告不服，提
    起訴願，遭駁回後，遂向本院提起本件行政訴訟。
二、兩造聲明：
  (一)原告聲明：不服訴願決定，請准免處罰鍰。
  (二)被告聲明：原告之訴駁回。
三、兩造之爭點：
    原告就其漏報系爭營利所得及利息所得之行為，有無故意或
    過失？
  (一)原告主張之理由：
    1.原告於95年1 月20日所主張之訴願理由，其中提及稅務人
      員亦有過失部分，訴願決定書僅稱：「不以出於故意為必
      要，仍須以過失為其責任條件…行為人不能舉證證明自己
      無過失時，即應受處罰。」云云。原告當年報稅，係原告
      於報稅截止日前，事先與管區稅籍員約好時間，再攜帶原
      告身邊所有的稅務資料，親自至淡水稅捐處與管區稅籍員
      鄭瓊雯小姐，就原告所得資料，與管區稅籍員當時所能查
      得之所有資料，逐一核對，在雙方均認為無誤後，乃完成
      納稅申報手續。原告在當時的資訊檢索環境背景下，確實
      已經盡到善意注意與力求報稅動作無誤失之責。因此，對
      於被告之一貫制式之裁罰決定，原告無法接受。
    2.請鈞院查原告歷年之報稅資料皆完整無誤，即可證知原告
      絕非時下許多以逃漏報稅為故意之人。原告已經竭盡可能
      的希望報稅正確，而專程親赴稅捐單位與承辦人員逐筆核
      對，被告對原告所做的報稅前所有的努力，視若無睹，歷
      次所提之申復理由亦充耳不聞。
    3.原告一接到補稅通知，即在期限前將之應補稅額補足。又
      申請復查、訴願，均係在接到決定書後之最短期間內，即
      時提出答辯。被告只知站在其執行職務的立場，完全不考
      量原告所提各節，更略過原告之所以漏報，係其承辦人員
      在當時的資訊檢索背景環境下，所可能無法查知的疏失，
      事後原告也已補足差額，被告竟一昧裁罰且堅持最初之罰
      鍰金額，原告不服。
  (二)被告主張之理由：
    1.按「納稅義務人應於每年5 月1 日起至5 月31日上，填具
      結算申報書，向該管稽徵機關，申報其上一年度內構成綜
      合所得總額或營利事業收入總額之項目及數額，以及有關
      減免、扣除之事實，並應依其全年應納稅額減除暫繳稅額
      、尚未抵繳之扣繳稅額及可扣抵稅額，計算其應納之結算
      稅額，於申報前自行繳納。」「納稅義務人已依本法規定
      辨理結算申報，但對依本法規定應申報課稅之所得額有漏
      報或短報情事者，處以所漏稅額2 倍以下之罰鍰。」為所
      得稅法第71條第1 項前段及第110 條第1 項所明定。
    2.原告辦理90年度綜合所得稅結算申報，漏報本人及配偶營
      利所得及利息所得718,099元，被告按所漏稅額158,528元
      處0.2倍罰鍰31,700元（計至百元止）。原告主張在報稅
      截止日前，事先與服務區承辦稅務員約好時間，再攜帶身
      邊所有稅務資料，親自至淡水稽徵所就手邊所得資料與財
      政部電腦當時所能查得之所有資料，逐一、逐筆核對，在
      雙方均認為無誤後，完成納稅申報手續，系爭漏報所得係
      未接獲扣繳憑單所致，原告在當時資訊檢索系統環境下，
      確實已盡到「善意注意」與「力求報稅動作無誤失」之責
      ，請註銷罰鍰云云。
    3.綜合所得稅係採自行申報制，有所得即應申報，不能以未
      收到扣繳憑單而免除應申報之義務。扣免繳憑單並非辦理
      綜合所得稅結算申報唯一之依據，如未接獲扣繳憑單亦可
      向扣繳單位查詢補發或據實申報，基於有所得即應申報之
      原則，原告尚難以未收到扣繳憑單為由主張免罰。另按「
      納稅義務人查詢之所得資料，僅為申報綜合所得稅時之參
      考，納稅義務人如有其他所得資料，仍應依法辦理申報；
      未依規定辦理申報而有短報或漏報者，仍應依所得稅法及
      其相關規定處罰。」為財政部91年4月3日台財稅字第0910
      451642號令頒：「稽徵機關於結算申報期間辦理綜合所得
      稅納稅義務人查詢課稅年度所得資料作業要點」第9 點所
      明定。綜合所得稅係採誠實申報制，原告取有系爭本人及
      配偶營利所得、利息所得為其所不爭，漏報系爭所得核有
      應注意能注意而不注意之過失責任，被告依前揭規定處以
      罰鍰並無違誤，請予維持。
    理  由
一、本件訴訟程序進行中，被告之代表人已由許虞哲變更為凌忠
    嫄，此有行政院95年8 月23日院授人力字第0950023637號函
    在卷可按，茲由新任代表人具狀聲明承受訴訟，核無不合，
    應予准許。
二、按所得稅法第110 條規定：「納稅義務人已依本法規定辦理
    結算申報，但對依本法規定應申報課稅之所得額有漏報或短
    報情事者，處以所漏稅額2 倍以下之罰鍰。」
三、本件兩造不爭原告90年度取自南亞塑膠股份有限公司之營利
    所得為74,119元、元大京華證券股份有限公司之營利所得29
    ,229 元 ，裕民航運股份有限公司之營利所得20,102元、仁
    寶電腦工業股份有限公司之營利所得937 元、取自保證責任
    淡水第一信用合作社利息所得1,427 元，暨其配偶有取自華
    南商業銀行股份有限公司淡水分公司利息所得587,827 元、
    中華郵政股份有限公司淡水郵局利息所得4,458 元，漏未申
    報等情，此有90年度綜合所得稅結算申報書及綜合所得稅90
    年度申報核定通知書附於原處分卷可稽，堪認為真實。
四、是本件之爭執，在於原告就其漏報系爭營利所得及利息所得
    之行為，有無故意或過失？
  (一)按所得稅法第13條規定：「個人之綜合所得稅，就個人綜合
    所得總額，減除免稅額及扣除額後之綜合所得淨額計徵之。
    」第14條規定：「個人之綜合所得總額，以其全年左列各類
    所得合併計算之︰第一類：營利所得：公司股東所獲分配之
    股利總額.... 皆屬之。.... 第四類：利息所得：凡公債、
    公司債、金融債券、各種短期票券、存款及其他貸出款項利
    息之所得：.... 」
  (二)又按所得稅法第71條第1 項前段規定：「納稅義務人應於每
    年5 月1 日起至5 月31日止，填具結算申報書，向該管稽徵
    機關，申報其上一年度內構成綜合所得總額．．．之項目及
    數額，以及有關減免、扣除之事實，並應依其全年應納稅額
    減除．．．扣繳稅額及可扣抵稅額，計算其應納之結算稅額
    ，於申報前自行繳納。」由以上規定則可知，納稅義務人於
    辦理綜合所得稅申報時，應將其上一年度內構成綜合所得總
    額之項目及數額全數申報，於依法申報並計算有關減免、扣
    除之數額後，計算得其全年應納稅額後，復就其經扣繳稅額
    及可扣抵稅額，計算其應納之結算稅額，易言之，原告有將
    系爭薪資所得全數申報並正確計算其全年應納稅額及應納之
    結算稅額之義務。
  (三)再按所得稅法第88條第1項第2款規定：「納稅義務人有左列
    各類所得者，應由扣繳義務人於給付時，依規定之扣繳率或
    扣繳辦法，扣取稅款，並依第92條規定繳納之︰二  機關、
    團體、事業或執行業務者所給付之薪資....所得。」第92條
    第1 項前段規定：「第88條各類所得稅款之扣繳義務人，應
    於每月10日前將上一月內所扣稅款向國庫繳清，並於每年1
    月底前將上一年內扣繳各納稅義務人之稅款數額，開具扣繳
    憑單，彙報該管稽徵機關查核；並應於2 月10日前將扣繳憑
    單填發納稅義務人。」上開規定係在規範扣繳義務人之扣繳
    義務，其於每年度初開具扣繳憑單，彙報稽徵機關供其查核
    ，非在替納稅義務人為綜合所得稅之結算申報，其將扣繳憑
    單填發納稅義務人，目的亦僅在供其抵繳結算稅額。
  (四)承上，原告依法本即有將其上開營利所得及利息所得申報綜
    合所得稅之義務，其於採用網際網路資料庫中之個人綜合所
    得資料，未詳予核對，仍依其上漏未記載上開數筆金額非小
    之營利所得，暨最大宗之利息所得（依90年度銀行定期儲蓄
    存款利率，自約5%降至約2.5%左右以觀，最保守估計此筆利
    息之本金在12,000,000元以上，數倍於原告之綜合所得淨額
    ，焉有不予查證之可能）辦理所得稅之結算，縱非故意，其
    亦顯有過失，被告據以處罰，洵屬有據。
五、綜上所述，原告之主張，尚無可採，被告歸課原告90年度綜
    合所得稅核定綜合所得總額3,653,546 元，補徵應納稅額15
    8,528 元，並處0.2 倍之罰鍰31,700元（計至百元止）認事
    用法，並無違誤，復查決定、訴願決定遞予維持，亦無不合
    ，原告訴請如聲明所示，為無理由，應予駁回。又本件屬應
    適用簡易程序之事件，爰不經言詞辯論逕行判決之。
據上論結，本件原告之訴為無理由，爰依行政訴訟法第98條第3
項前段，判決如主文。
中    華    民    國    95    年    12    月    6     日
                  第  五  庭  法  官  王  碧  芳
上為正本係照原本作成。
本件以訴訟事件所涉及之法律見解具有原則性者為限，始得於本
判決送達後20日內向本院提出上訴狀並表明上訴理由，如已於本
判決宣示後送達前提起上訴者，應於判決送達後20日內補具上訴
理由（均按他造人數附繕本），且經最高行政法院許可後方得上
訴。
中    華    民    國    95    年    12    月    6     日
                              書記官  徐  子  嵐


司法院資訊處製作；財團法人民間司法改革基金會備份。
